【裁判字號】    98,訴,573
【裁判日期】    990120
【裁判案由】    償還公費
【裁判全文】
高雄高等行政法院判決
                                   98年度訴字第573號
                                   民國99年1月6日辯論終結
原      告  中央警察大學
代  表  人  甲○○  ○○
訴訟代理人  吳榮昌  律師
被      告  乙○○
            丙○○
共      同
訴訟代理人  葉秀美  律師
上列當事人間償還公費事件，原告提起行政訴訟，本院判決如下
：
    主  文
被告乙○○應給付原告新臺幣635,754元，及自民國98年10月13
日起至清償日止，按年息百分之五計算之利息。
被告丙○○應給付原告新臺幣626,754元，及自民國98年9月26日
起至清償日止，按年息百分之五計算之利息。
訴訟費用由被告各負擔二分之一。
    事實及理由
一、程序事項：本件原告於98年9月18日起訴時，被告乙○○居
    住雲林縣東勢鄉○○村○○街30巷2號，被告丙○○居住台
    南縣新營市○○里○○路356巷7號，被告2人嗣於98年10月5
    日始分別遷至台北市及桃園縣居住，此有被告之全戶戶籍資
    料查詢結果附卷可稽，則被告2人於本件原告起訴時既均居
    住在本院轄區範圍內，依行政訴訟法第14條第1項規定，本
    院對本件訴訟自有管轄權，合先敘明。
二、事實概要：緣被告均係原告學校正科69期1隊學生，並於93
    年7月畢業，因未能於94年12月31日前經特考及格分發任職
    ，原告乃依其89學年度大學部新生入學招生簡章第14點規定
    ，以95年1月18日校關字第0950000284號函請求被告賠償在
    學期間之全部費用各新臺幣（下同）742,759元。嗣被告分
    別以經濟狀況不佳為由，向原告申請以3年期間分期清償前
    開款項，原告原以95年2月22日校關字第0950000805號函同
    意渠等2人分36個月償還，每月償還21,000元，最後一個月
    償還7,759元，復以95年4月14日校關字第0950001865號函同
    意渠等2人於尚未任職前，每期償還之金額能彈性調整，每
    月至少償還3,000元，並於3年期限內清償完畢。惟因被告乙
    ○○分期償還107,005元後，尚餘635,754元迄未清償，而被
    告丙○○分期償還116,005元後，尚餘626,754元迄未清償，
    原告遂提起本件行政訴訟。
三、本件原告主張：
（一）按「二人以上於左列各款情形，得為共同訴訟人，一同起
      訴或一同被訴：‧‧‧三、為訴訟標的之權利、義務或法
      律上利益，於事實上或法律上有同一或同種類之原因者。
      依前項第3款同種類之事實上或法律上原因行共同訴訟者
      ，以被告之住居所、公務所、機關、主事務所或主營業所
      所在地在同一行政法院管轄區域內者為限。」行政訴訟法
      第37條第1項第3款及第2項分別定有明文。查本件被告等2
      人皆於89學年度入學就讀原告學校，畢業後2人皆因未於
      所規定之期限內（即94年12月31日）經特考及格分發任職
      ，違反原告89學年度大學部新生入學招生簡章之規定，故
      被告等2人應分別賠償在校期間之各項費用。是本件原告
      與被告等2人間之償還公費事件，訴訟標的之權利義務，
      於事實上或法律上有同一或同種類之原因，且被告等2人
      之住居所地均在鈞院管轄之區域內，原告乃依前開規定，
      一併起訴，以維裁判之一致性及訴訟經濟性。
（二）本件被告等2人於89學年度入學時，依原告89學年度大學
      部新生入學招生簡章規定，應於94年12月31日前經特考及
      格而分發任職，否則應賠償在校期間之全部費用。被告等
      2人詳閱招生簡章之內容後報考並入學，即應遵守招生簡
      章之規定，招生簡章之規定即為原告與被告等2人間之行
      政契約之內容。雖89年間行政程序法尚未施行，惟依司法
      院釋字第348號解釋之意旨，應允許行政機關為達一定行
      政目的而與人民訂立行政契約。次按該行政契約之目的係
      為國家網羅優秀之人才，由政府提供公費供原告之學生學
      習，並由該受有公費利益之學生於畢業後應於一定期限內
      經特考及格，並擔任特定職務且服務一定年限來回饋社會
      ，係屬雙方互負義務且有助於國家行政目的之達成之行政
      契約，應屬合法有效之行政契約。故本件因被告等2人違
      約，未於一定期限內經特考及格，應償還渠等在校期間之
      全部費用，原告自得依行政訴訟法第8條第1項規定提起給
      付訴訟。
（三）復按原告89學年度大學部新生入學招生簡章第14點第3款
      規定：「（三）兵役及公費賠償：各學系學生畢業後（犯
      罪防治學系犯罪矯治組除外），民國94年12月31日前仍未
      經特考及格而分發任職者，應賠償在學期間之全部費用。
      涉及兵役者，依有關法令規定處理。」查本件被告等2人
      並未於94年12月31日前經特考及格，故應賠償在校期間之
      全部費用。原告於95年1月18日以校關字第0950000284號
      函通知被告等2人應分別償還在校期間之全部費用742,759
      元，經被告等2人分別向原告申請以3年期間分期繳納，原
      告乃於95年2月22日以校關字第0950000805號函同意渠等2
      人分36期償還，每期應償還金額為21,000元，最後一期則
      為7,759元。嗣原告又依被告等2人之申請，同意每期償還
      之金額能彈性調整，每月至少償還3,000元，並於3年期限
      內清償完畢。
（四）又本件被告乙○○已於95年3月起至97年7月止，分期清償
      107,005元，剩餘635,754元尚未繳納；而被告丙○○亦已
      於95年3月起至97年8月止，分期清償116,005元，剩餘626
      ,754元尚未繳納。而被告等2人未繼續繳納之原因應係希
      望原告比照「中央警察大學臺灣警察專科學校畢業學生服
      務年限及教育費用賠償辦法」第5條之規定，依遲延考取
      之期間比例賠償（按被告等2人皆已於95年間考取），惟
      被告等2人係因未於一定期限內通過特考分發任職，與任
      職後未服務滿一定期限之情況不同，故無法適用「中央警
      察大學臺灣警察專科學校畢業學生服務年限及教育費用賠
      償辦法」第5條之規定，是原告仍得依雙方之行政契約即
      招生簡章之內容，對被告等2人請求償還剩餘之費用等情
      。並聲明求為判決被告乙○○應給付原告635,754元，及
      自起訴狀繕本送達之翌日起至清償日止，按週年利率百分
      之五計算之利息；被告丙○○應給付原告626,754元，及
      自起訴狀繕本送達之翌日起至清償日止，按週年利率百分
      之五計算之利息。
四、被告則以：
（一）原告起訴主張被告等2人皆於89年進入原告學校就讀（渠
      等2人均係正科69期1隊學生，並於93年7月畢業），畢業
      後渠等2人皆未依原告89學年度大學部新生入學招生簡章
      規定於94年12月31日前經特考及格而分發任職，從而請求
      被告乙○○給付635,754元、丙○○給付626,754元。惟被
      告等2人參加95年4月15日基層警察特考及格，同年11月至
      隔年8月間經警察學校訓練合格分發至臺北市政府警察局
      服務，迄今仍繼續從事警察工作。申言之，縱如原告起訴
      主張，被告未於94年底即時通過警察特考，然被告自95年
      4月通過考試後至今仍繼續從事警職，此與自原告學校畢
      業後未擔任警職人員之情狀差異甚遠，實不宜等同視之，
      逕認被告等2人應全額償還渠等在學期間之費用。此外，
      揆諸「中央警察大學臺灣警察專科學校畢業學生服務年限
      及教育費用賠償辦法」第4條及第5條規定：「各校畢業學
      生經分發職務後，在服務年限內離職者，應依尚未服務期
      滿年限之比例，賠償在學期間之教育費用；其無力賠償或
      無法追繳者，由保證人賠償。」「賠償費用項目內容如下
      ：一、生活津貼：以在學期間實際所領之數額計算。二、
      主副食費：自入學起至畢業之日止，以月份計算實際領受
      之主、副食費。三、服裝費：自入學起至畢業之日止，依
      實際領用種類、數量之價格計算。四、書籍費：以在學期
      間實際領用數額計算。五、見學費及實習費：按實際使用
      數額計算之。賠償費用計算標準，依在學期間實際領用金
      額，並按其尚未服務期滿年限之比例計算，以月為採計單
      位，其未滿1月者不計。由中央警察大學、臺灣警察專科
      學校分別核算並公布之。」亦即自原告學校畢業之學生進
      入警界服務後，若提前離職，亦僅需按比例賠償在學期間
      之費用，無須全額返還。原告89學年度大學部新生入學招
      生簡章第14點固規定若未於94年底經特考及格而分發任職
      ，應賠償在學期間全部費用，但該點規定顯未區別自始未
      擔任警職與延遲考取之差異。若認畢業後未曾從事警職之
      學生與延遲考取但持續從事警職之人不分違反行政契約情
      節輕重，均應一律負擔相同責任，恐有違背行政法上平等
      原則之虞。按平等原則乃我國憲法位階之原理原則，可拘
      束行政、立法、司法，而平等原則之基本內涵乃為相同事
      物應為相同處理，不同事物應為不同處理，若相同事物而
      行政機關欲為不同之處理，則須提出「合理差別待遇」之
      理由，行政程序法第6條亦有明文。職此，自原告學校畢
      業後從事警職之人與未從事警職之人情節輕重顯係不同，
      依平等原則之內涵即「不同事物為不同處理」之概念觀之
      ，被告等2人所應負擔之賠償額，自不應高達在學費用之
      全部，而應比附援引「中央警察大學臺灣警察專科學校畢
      業學生服務年限及教育費用賠償辦法」之精神，依延遲考
      取比例折算賠償原告，於法方屬妥適。
（二）本件原告乃據兩造簽訂之行政契約起訴主張被告應負給付
      責任，然行政契約之本質乃係行政機關基於法定職權，為
      達成特定之行政目的，於不違反法律規定之前提下，與人
      民約定提供某種給付，並使接受給付者負合理之負擔或其
      他公法上對待給付之義務，而成立之契約關係。本件原告
      之所以特地於行政契約中，與在校生簽訂系爭返還在學學
      費之「公費賠償」條款，其目的無非在於因警察教育乃希
      望透過公費教育提供在學生奧援，藉以培養專精於擔任警
      職所需具備之各領域技能暨專業知識之特殊人才，在國家
      投入資源及時間培育具一定技能之學生後，乃希望渠等進
      入警界回饋所學，從而，倘任由學生於畢業後恣意決定將
      來走向，拒絕至警界任職，實將衝擊該教育制度設計之核
      心。從而，系爭行政契約中，方約定若日後拒絕至警界服
      務或提前離職，畢業生將承受一定不利益（賠償學費），
      除藉此彌補國家損失外，兼警惕人民於選擇進入原告學校
      就讀時，實應慎重考慮日後於一定時間內必須將所學回饋
      社會，否則將負擔相對應之賠償責任。本件被告等2人雖
      逾期通過考試，然迄今仍在警界服務，渠等並未違反與原
      告簽訂行政契約時所應負擔之履行責任，尤有甚者，被告
      等2人就讀原告學校期間，自原告處所得之資訊皆為「須
      於畢業後兩年內通過警察特考」，若畢業後兩年仍未通過
      ，才需賠償原告學費（查被告等2人均於93年7月畢業，則
      畢業後兩年應為95年7月），招生簡章與原告宣傳不符時
      ，被告當然信賴原告之宣導，詎料於兩年內（95年4月）
      通過警察特考，竟遭原告追償全額學費，試問此合理哉！
（三）再原告89學年度大學部新生入學招生簡章第14點第3款規
      定：「（三）兵役及公費賠償：各學系學生畢業後（犯罪
      防治學系犯罪矯治組除外），民國94年12月31日前仍未經
      特考及格而分發任職者，應賠償在學期間之全部費用。涉
      及兵役者，依有關法令規定處理。」探究賠償公費條款訂
      定之目的，乃為避免浪費以國家資源所培育之人才於領取
      4年之公費津貼後又不願從事警職為國服務，方規定應於
      一定期限內通過特考，惟其目的係為國家網羅優秀之人才
      ，由原告進行培育，使其畢業後能擔任警察等之特定職務
      ，以回饋社會、為民服務。易言之，系爭行政契約所側重
      者，並非單純在於畢業生通過警察特考年限之長短，而在
      於畢業生應學以致用投入警職。內政部為實踐前述目的，
      使警校學生盡其所學貢獻國家，以符政府培養警察人才原
      旨，故於56年11月2日以臺內警字第251576號令訂定發布
      「中央警官學校警察專科學校暨警察學校畢業學生服務年
      限辦法」，作為處理是項業務之依據，並確保享受公費待
      遇之學生於畢業後依約分發至各警政單位完成服務。本件
      被告等2人既已通過考試並從事警職，雖逾招生簡章所規
      定之期限（但若依原告對學生之宣導，則並未超過期限）
      ，惟渠等2人仍符合原告以國家資源培育人才、為民服務
      之目的，原告要求被告賠償之手段顯有不當聯結甚明。按
      行政法上之「不當聯結禁止原則」係指行政機關為一定行
      政行為時，所採取之方式應與所欲達成之目的有合理之聯
      結，亦即手段雖有助於目的之達成，但仍需有實質關聯，
      此項原則係由法治國原則、法律保留原則、平等原則、比
      例原則及禁止恣意原則所導出。本件原告請求被告賠償全
      額學費雖有助於行政契約目的（期待其畢業生能至警界服
      務，學以致用回饋社會）之達成，但本件被告等2人均已
      投身警界服務，原告之手段與目的間誠無合理實質關聯性
      存在，其無非在於懲罰被告逾期通過警察特考，而非懲罰
      被告不至警界服務。
（四）本件被告等2人迄今仍以警察工作為天職，日前接獲原告
      來函請求償還在學期間全部費用，遂多次具文向原告陳情
      ，內心雖甚感不服，然被告丙○○迄97年8月止業已清償1
      16,005元，被告陳烔霖則已清償107,005元，原告對此亦
      不爭執。依前所述，原告請求被告等2人賠償在學期間之
      全部費用，於法不合，而應類推「中央警察大學臺灣警察
      專科學校畢業學生服務年限及教育費用賠償辦法」之規定
      ，按延遲考取之期間比例賠償渠等在學期間之費用。另倘
      被告等2人迄今之給付已達前開標準，實無庸另為賠償等
      語，資為抗辯。並聲明求為判決駁回原告之訴。
五、本件所應審酌者厥為原告請求被告給付如聲明所述之賠償金
    額及法定遲延利息是否有理由？經查：
（一）按人民與中央或地方機關間，因公法上原因發生財產上給
      付，得提起給付訴訟，行政訴訟法第8條第1項定有明文。
      又「兵役及公費賠償：各學系學生畢業後（犯罪防治學系
      犯罪矯治組除外），民國94年12月31日前仍未經特考及格
      而分發任職者，應賠償在學期間之全部費用。涉及兵役者
      ，依有關法令規定處理。」為原告89學年度大學部新生入
      學招生簡章第14點第3款所明定。次按「行政機關基於其
      法定職權，為達特定之行政上目的，於不違反法律規定之
      前提下，自得與人民約定提供某種給付，並使接受給付者
      負合理之負擔或其他公法上對待給付之義務，而成立行政
      契約關係。」業經司法院釋字第348號解釋理由書闡釋在
      案。查，中央警察大學招考入學之學生可享受公費及警察
      養成教育，於畢業後得經特考及格而分發任職，惟中央警
      察大學為確保國家培養警察人才之目的，且能及時補充及
      增加警察之人力，於招生簡章上載明各學系學生畢業後（
      犯罪防治學系犯罪矯治組除外），於94年12月31日前仍未
      經特考及格而分發任職者，應賠償在學期間之全部費用，
      作為與接受公費警察教育學生訂立行政契約之準據，核與
      法律強制或禁止規定無違，自得作為入學公費生與原告間
      成立行政契約之內容，準此，上開原告之招生簡章上，既
      已載明應履行義務及違反之賠償事由、範圍等，則該招生
      簡章之內容即成為契約之內容，訂約當事人均負有履行契
      約之義務。
（二）查，如事實概要欄所載之事實，業據兩造分別陳明在卷，
      復有原告89學年度大學部新生入學招生簡章、95年1月18
      日校關字第0950000284號函、被告陳情書、申請書、原告
      95年2月22日校關字第0950000805號函及同年4月14日校關
      字第0950001865號函等影本附卷足稽，洵堪認定。又被告
      於93年7月畢業，嗣至95年4月15日基層警察特考及格，並
      於同年11月至96年8月間經警察學校訓練合格始分發至臺
      北市政府警察局服務乙節，為兩造所不爭執。揆諸前揭說
      明，原告89學年度大學部新生入學招生簡章第14點第3款
      既規定，各學系學生畢業後，應於94年12月31日前經特考
      及格並分發任職，否則應賠償在學期間之全部費用，上開
      規定為兩造間行政契約之內容，則被告未於94年12月31日
      前經特考及格分發任職，已違反上開行政契約規定，自應
      賠償渠等在學期間之全部費用給原告。
（三）至被告主張渠等就讀原告學校期間，自原告處所得之資訊
      皆為「須於畢業後兩年內通過警察特考」，若畢業後兩年
      仍未通過，才需賠償原告學費，招生簡章與原告宣傳不符
      時，被告當然信賴原告之宣導，詎料於兩年內通過警察特
      考，竟遭原告追償全額學費，顯不合理云云。然查，原告
      89學年度大學部新生入學招生簡章第14點第3款已載明各
      學系學生畢業後（犯罪防治學系犯罪矯治組除外），於94
      年12月31日前仍未經特考及格而分發任職者，應賠償在學
      期間之全部費用，至為明確，被告主張渠等自原告處所得
      之資訊為畢業後兩年仍未通過，才需賠償原告學費云云，
      自屬無據，尚難採信。又被告主張「中央警察大學臺灣警
      察專科學校畢業學生服務年限及教育費用賠償辦法」第4
      條及第5條規定，各校畢業學生經分發職務後，在服務年
      限內離職者，應依尚未服務期滿年限之比例，賠償在學期
      間之教育費用；原告89學年度大學部新生入學招生簡章第
      14點第3款未區別自始未擔任警職與延遲考取警職之差異
      ，均應一律負擔相同責任，恐有違背行政法上平等原則之
      虞，職此，自原告學校畢業後從事警職之人與未從事警職
      之人情節輕重顯係不同，依平等原則之內涵即「不同事物
      為不同處理」之概念觀之，被告所應負擔之賠償額，自不
      應高達在學費用之全部，而應比附援引「中央警察大學臺
      灣警察專科學校畢業學生服務年限及教育費用賠償辦法」
      之精神，依延遲考取比例折算賠償原告，於法方屬妥適云
      云。然查，前揭「中央警察大學臺灣警察專科學校畢業學
      生服務年限及教育費用賠償辦法」第4條前段及第5條第2
      項規定，係就各校畢業學生經考試及格分發職務後，在服
      務年限內離職者，所為之規定，至於學生畢業後若不參加
      考試致無法分發任職，或因遲延考試及格致無法及時分發
      任職，則非在該條文規定範圍之內，故原告學校之學生畢
      業後若有前揭未及時分發任職之情形，自無前揭賠償辦法
      規定按比例賠償之適用，且原告就上開在任職後，於服務
      年限內離職者，與畢業後未及時完成考試分發任職者，適
      用不同之賠償規定，亦無違反平等原則，被告上開主張，
      亦不足採。
（四）再按原告89學年度大學部新生入學招生簡章第14點第3款
      規定，各學系學生畢業後（犯罪防治學系犯罪矯治組除外
      ），於94年12月31日前仍未經特考及格而分發任職者，應
      賠償在學期間之全部費用，該規定於警力不足時，具有促
      使畢業學生儘速完成考試分發任職，及時增加與補充警力
      之目的，核與「中央警察大學臺灣警察專科學校畢業學生
      服務年限及教育費用賠償辦法」第4條前段及第5條第2項
      規定，各校畢業學生經分發職務後，在服務年限內離職者
      ，應依尚未服務期滿年限之比例，賠償在學期間之教育費
      用，其目的在於避免已經考試及格分發任職之警力流失，
      兩者規定之目的不同，且上開招生簡章之規定對及時增加
      與補充警力核屬必要。被告主張渠等2人既已通過考試並
      從事警職，雖逾招生簡章所規定之期限，仍符合原告以國
      家資源培育人才、為民服務之目的，原告要求被告賠償之
      手段顯有不當聯結云云，亦非可採。
（五）綜上所述，被告既未於規定期限內完成考試及格分發任職
      ，已違反兩造間之行政契約規定，自應賠償在學期間全部
      費用給原告。又按行政契約，本法未規定者，準用民法相
      關之規定，行政程序法第149條定有明文。而依民法第233
      條第1項前段及第203條規定：遲延之債務，以支付金錢為
      標的者，債權人得請求依法定利率計算之遲延利息；應付
      利息之債務，其利率未經約定，亦無法律可據者，週年利
      率為百分之五。綜上所述，原告請求被告乙○○應給付原
      告635,754元，被告丙○○應給付原告626,754元，及均自
      起訴狀繕本送達翌日起至清償日止，按年息百分之五計算
      之利息，為有理由，應予准許。
六、據上論結，本件原告之訴為有理由，依行政訴訟法第98條第
    1項前段、第104條、民事訴訟法第85條第1項，判決如主文
    。
中    華    民    國    99    年     1    月   20     日
              高雄高等行政法院第三庭
                          審判長法官  邱  政  強
                                法官  林  勇  奮
                                法官  李  協  明
以上正本係照原本作成。
如不服本判決，應於判決送達後20日內向本院提出上訴書狀，其
未表明上訴理由者，應於提起上訴後20日內向本院提出上訴理由
書（須按對造人數附繕本）；如於本判決宣示或公告後送達前提
起上訴者，應於判決送達後20日內補提上訴理由書（須附繕本）
。未表明上訴理由者，逕以裁定駁回。
中    華    民    國    99    年     1    月   20     日
                              書記官  周  良  駿


司法院資訊處製作；財團法人民間司法改革基金會備份。
